---
title: "Contrôle continu de statistiques"
subtitle: "L1 Biotechnologies S1 – 2025-2026"
author: "Nom :\\hspace{5cm} Prénom :\\hspace{5cm} Groupe : \\hspace{2cm}"
date: "2025-12-05"
lang: fr
date-format: "dddd D MMM YYYY"
format: 
  pdf:
    mainfont: "Garamond"
    sansfont: "Verdana"
    toc: false
    number-sections: false
    papersize: a4
params:
  experience_type: "fermentation"  # Options: "enzyme", "culture", "fermentation"
  n_obs: 72
---

```{r setup, include=FALSE}
knitr::opts_chunk$set(echo = FALSE, warning = FALSE, message = FALSE)

library(ggplot2)
library(knitr)
if (params$experience_type == "enzyme") {
  
  var_principale <- "activite_ph6"
  var_secondaire <- "activite_ph7"
  var_categorielle <- "souche"
  unite <- "U/mL"
  contexte <- "l'activité enzymatique de souches bactériennes différentes à différents pH"
  var_label <- "activité enzymatique à pH 6"
  var2_label <- "activité enzymatique à pH 7"
  categorie_label <- "souche bactérienne"
  var_groupes <- "`souche_a` et `souche_d`"
  
} else if (params$experience_type == "fermentation") {
  
  var_principale <- "ethanol_anaerobie"
  var_secondaire <- "ethanol_aerobie"
  var_categorielle <- "levure"
  unite <- "g/L"
  contexte <- "la production d'éthanol de différentes espèces de levures en conditions contrôlées"
  var_label <- "production d'éthanol (anaérobie)"
  var2_label <- "production d'éthanol (aérobie)"
  categorie_label <- "souche de levure"
  var_groupes <- "`K_pastoris` et `S_cerevisiae`"
}

filename = paste0(params$experience_type, ".txt")

data <- read.table(filename, header = TRUE)
```

::: {.callout-note}
## Instructions importantes

**Durée : 1 heure | Barème : 20 points**

**Tous les documents sont autorisés, mais l'utilisation des IA génératives est interdite**

- Le fichier de données ``r filename`` est disponible en ligne et on vous
- Répondez directement sur ce sujet en mobilisant le codes
- **Écrivez uniquement les résultats numériques et vos interprétations** (pas besoin de recopier le code, **sauf mention contraire**)
- Arrondissez vos résultats à 2 décimales sauf indication contraire
:::

# Contexte de l'étude

Vous analysez des données d'une expérience portant sur **`r contexte`**. Le jeu de données contient **`r params$n_obs` observations** avec les variables suivantes :

```{r echo=FALSE}
a = ""
if (params$experience_type == "enzyme") {
  a = "
  - `echantillon` : l'identifiant de l'échantillon sous la forme `eX` avec `X` le numéro de l'échantillon,
  - `souche` : le nom de la souche étudiée (`souche_a`, `souche_b`, `souche_c` ou bien `souche_d`)
  - `activite_ph6` : l'activité de la souche bactérienne avec quand le pH du milieu vaut 6
  - `activite_ph7` : l'activité de la souche bactérienne avec quand le pH du milieu vaut 7
  "
} else if (params$experience_type == "fermentation") {
  
  a = "
   - `echantillon` : l'identifiant de l'échantillon sous la forme `fX` avec `X` le numéro de l'échantillon
   - `levure` : le nom d'espèce de la levure utilisée (`K_marxianus` = _Kluyveromyces marxianus_, `K_pastoris` = _Komagataella pastoris_, `S_bayanus` = _Saccharomyces bayanus_, `S_cerevisiae` = _Saccharomyces cerivisiae_)
   - `ethanol_anaerobie` : la concentration en éthanol (en g·L⁻¹) final en conditions anéarobies
   - `ethanol_aerobie` : la concentration en éthanol (en g·L⁻¹) final en conditions aérobies
   - `temperature` : la température utilisée dans l'expérience
   - `sucre_initial` : la quantité de sucre présente au début de l'expérience
  "
  
}

knitr::asis_output(a)
```

```{r load-data}
enzyme = read.table(here::here("exam", "cc", "fermentation.txt"), header = TRUE)
```
\newpage

# Partie 1 : Statistiques Descriptives {13 points}

**Question 1** : Exploration initiale (2 points)

Après avoir chargé les données, répondez aux questions suivantes :

**a)** Combien y a-t-il de lignes et de colonnes dans le jeu de données ?

> Réponse : `r nrow(enzyme)` lignes et `r ncol(enzyme)` colonnes


**b)** Combien de niveaux différents compte la variable **``r var_categorielle``** ?

> Réponse : `r length(unique(enzyme[[var_categorielle]]))` niveaux


\vspace{1cm}

**Question 2** : Statistiques univariées (3 points)

Pour la variable **`r var_label`** (``r var_principale``), calculez les statistiques suivantes :

```{r given-var}
ku = enzyme[[var_principale]]
```

> Moyenne : `r mean(ku)`   Médiane : `r median(ku)` Écart-type : `r sd(ku)`  
> Q1 (25%) : `r quantile(ku, probs = 0.25)` Q3 (75%) : `r quantile(ku, probs = 0.75)`  
> Minimum : `r min(ku)` Maximum : `r max(ku)`


\vspace{0.5cm}

**Question 3** : Statistiques par groupe (3 points)

Calculez la moyenne et l'écart-type de **``r var_principale``** pour la première **`r categorie_label`** (=``r data[1, var_categorielle]``) :

> Moyenne : `r mean(subset(enzyme, levure == "S_bayanus")[[var_principale]])`

> Écart-ype : `r sd(subset(enzyme, levure == "S_bayanus")[[var_principale]])`

\vspace{0.5cm}

**Question 4** : Graphiques de distribution (5 points)

**a)** Créez un **histogramme** de **``r var_principale``** et décrivez la forme de la distribution (symétrique, asymétrique à gauche/droite, bimodale...).

```{r histogram}
hist(enzyme[[var_principale]])
```


**b)** Créez un **boxplot** de **``r var_principale``** par **``r var_categorielle``**. Quel groupe présente la plus grande étendue ?  
(Vous pouvez utiliser l'instruction sous la forme suivante `boxplot(data$variable_quantitative ~ data$variable_categorielle)` pour représenter les boxplots côte-à-côte)

```{r echo=TRUE, eval=TRUE}
boxplot(ethanol_anaerobie ~ levure, data = enzyme)
```

> Groupe avec la plus grande étendue : K_marxianus
>
> Justification : moustaches plus larges (écart minimum-maximum)

\vspace{0.5cm}

# Partie 2 : Statistiques Inférentielles {7 points}

**Question 5** : Intervalle de confiance (3 points)

Calculez un **intervalle de confiance à 95%** pour la moyenne de **`r var_principale`**.

```{r echo=TRUE, eval=TRUE}
t.test(data[[var_principale]])$conf.int
```

**a)** L'intervalle de confiance à 95% est : **[8,66 ; 10.02]** `r unite`


**b)** Si vous calculiez un IC à 99% au lieu de 95%, serait-il plus large ou plus étroit ?

> Réponse : Plus large 
>
> Pourquoi ? Un niveau de confiance plus élevé nécessite d'avoir un intervalle plus large

\vspace{0.25cm}

**Question 6** : Test de Student (4 points)

Comparez **`r var_principale`** des deux groupes **`r var_groupes`**

**a)** Hypothèses :

> $H_0$ : Les deux levures produisent la même quantité d'éthanol en anéarobie
>
> $H_1$ : Les deux levures produisent des quantités d'éthanol différentes en anéarobie


**b)** Vérification des conditions d'applications :

Il faut d'abord regarder la longueur des échantillons

```{r application}
table(data[[var_categorielle]])
```

On a moins de 30 observations dans les deux groupes, il faut donc vérifier la normalité des deux échantillons et l'égalité de leurs variances.

Normalité : test de Shapiro-Wilk

Hypothèses :
H0 : l'échantillon suit une loi normale
H1 : l'échantillon ne suit pas une loi normale

```{r normality}
# Souche A
shapiro.test(data[data[[var_categorielle]] == "K_pastoris", var_principale])
# Souche D
shapiro.test(data[data[[var_categorielle]] == "S_cerevisiae", var_principale])
```

Dans les deux cas, on observe p > 0.05, donc on accepte H0, ce qui signifie qu'ils suivent tous les deux une loi normale.

Égalité des variances : test de Fisher

Hypothèses :

H0 : Les variances des deux échantillons sont égales
H1 : Les variances des deux échantillons sont différentes

```{r variance}
var.test(
  data[data[[var_categorielle]] == "K_pastoris", var_principale],
  data[data[[var_categorielle]] == "S_cerevisiae", var_principale]
)
```

On observe p = 0.38 >>> 0.05, donc on ne rejette pas H0, et donc les variances des deux échantillons sont égales. Donc on peut procéder au test de Student

\vspace{5cm}

```{r student}
t.test(data[data[[var_categorielle]] == "K_pastoris", var_principale],
  data[data[[var_categorielle]] == "S_cerevisiae", var_principale], var.equal = TRUE)
```

**c)** _p-value_ : p = 0.85


**d)** Conclusion au seuil α = 0.05 :

> On observe p = 0.85 >>> α = 0.05, donc on ne rejette pas H0, ce qui signifie 
> que les deux levures produisent la même concentration d'éthanol en conditions
> anaérobies

\newpage

# Questions Bonus

::: {.callout-note}
Ces questions ne sont pas comptées dans le total de 20 points et peuvent vous permettre d'obtenir jusqu'à deux points supplémentaires !
:::


## Question Bonus 1 (1 point)

Pourquoi la médiane est-elle préférable à la moyenne comme indicateur de position pour des données très asymétriques ?

\vspace{5cm}


## Question Bonus 2 (1 point)

Donnez une estimation de la note (entre 0 et 20) que vous allez obtenir à ce contrôle continu, sans compter les points bonus.

>
>
>
>
